【裁判字號】    98,易,898
【裁判日期】    990326
【裁判案由】    業務侵占
【裁判全文】
臺灣高雄地方法院刑事判決               98年度易字第898號
公  訴  人  臺灣高雄地方法院檢察署檢察官
被      告  丁○○
選任辯護人  吳春生律師
            鄭伊倫律師
上列被告因業務侵占案件，經檢察官提起公訴（98年度偵字第
2332號），本院判決如下：
    主  文
丁○○犯侵占罪，處有期徒刑陸月，如易科罰金，以新臺幣壹仟
元折算壹日，減為有期徒刑參月，如易科罰金，以新臺幣壹仟元
折算壹日。
    事  實
一、丁○○與甲○○之夫黃義雄合夥經營址設高雄市○○街611
    號「零壹萬服飾」，及安寧街618 號「赤道服飾」，由黃義
    雄出資，丁○○登記為負責人，負責經營該2 家服飾店。民
    國96年2 月18日農曆春節前約1 週某日，甲○○請丁○○幫
    忙審核甲○○個人所經營「傑尼斯」服飾店應給付廠商之貨
    款，而將「傑尼斯」服飾店之廠商請款明細，連同甲○○所
    申設臺灣銀行三民分行帳號：043524號之空白支票3 張（支
    票號碼分別為：AM0000000 、AM0000000 、AM0000000 ）交
    予丁○○，委託丁○○核算總金額後再交還甲○○。詎丁○○因挪用「零壹萬服飾」及「赤道服飾」之貨款（此部分所
    涉業務侵占部分，由本院另案審理中），於96年2 月底至3
    月初間之某日離開該兩家店時，竟意圖為自己不法之所有，
    將上開3 張空白支票取走據為己有，並於96年9 月間某日，
    在其中支票號碼為「AM0000000 」號支票上，填寫金額新臺
    幣（下同）20萬元，日期96年11月10日，且於發票人欄蓋用
    「丁○○」印章後，交與不知情之鍾兆詠（為丁○○之弟）
    ，委託鍾兆詠持該支票向友人丙○○借款10萬元。嗣丙○○
    於96年11月12日持該票號「AM0000000 」支票至高雄市新興
    郵局提示，因發票人簽章不符而遭退票，甲○○始悉上情。
二、案經甲○○訴由臺灣高雄地方法院檢察署檢察官偵查起訴。
    理  由
壹、程序方面（證據能力之判斷）：
一、按被告以外之人於偵查中向檢察官所為陳述，除顯有不可信
    之情況者外，得為證據，同法第159 條之1 第2 項定有明文
    。證人鍾兆詠、丙○○於檢察官偵查中所為之陳述，業經具
    結而為證述，查無檢察官在偵查時有不法取供之情形，且證
    人丙○○業經本院行交互詰問程序，被告之對質詰問權已獲
    得保障，依上說明，證人鍾兆詠、丙○○於偵查中之證詞自
    均具有證據能力。
二、依照刑事訴訟法第158 條之3 規定，證人依法應具結而未具
    結者，其證言不得作為證據。證人甲○○於偵查中之陳述，
    經遍查本件偵查卷宗，並無結文在卷，顯未具結，則依上開
    規定，應認證人甲○○於偵查中之陳述無證據能力。
貳、實體方面：
一、訊據被告丁○○固不否認與告訴人甲○○之夫黃義雄合夥經
    營「零壹萬服飾」及「赤道服飾」，甲○○於96年初某日，
    委託伊幫忙核算甲○○個人經營之「傑尼斯」服飾店之貨款
    ，並收受甲○○交付之上開空白支票3 張，伊未幫甲○○審
    核貨款，亦未將上開3 張空白支票返還甲○○，伊有在票號
    「AM0000000 」號支票填載金額20萬元，交給鍾兆詠向丙○○借款10萬元之事實，惟矢口否認有侵占另2 張空白支票（
    支票號碼：AM0000000 、AM0000000 ）之行為，辯稱：伊不
    確定當時離開兩家店時，另2 張空白支票伊是放在公司，還
    是遺失了，是甲○○打電話叫伊找看看有沒有這3 張支票時
    ，伊找不到，才發現支票不見了云云。
二、惟查：
  (一)被告與告訴人之夫黃義雄合夥經營址設高雄市○○街611 號
    「零壹萬服飾」，及安寧街618 號「赤道服飾」，由黃義雄
    出資，被告登記為負責人，負責經營該2 家服飾店。96年2
    月18日農曆春節前約1 週某日，告訴人請被告幫忙審核告訴
    人個人所經營「傑尼斯」服飾店應給付廠商之貨款，而將「
    傑尼斯」服飾店之廠商請款明細，連同告訴人所申設臺灣銀
    行三民分行帳號：043524號之空白支票3 張（支票號碼分別
    為：AM0000000 、AM0000000 、AM0000000 ，下稱系爭3 張
    支票）交予被告，委託被告核算總金額後再交還告訴人等情
    ，業據被告於本院供述在卷（見本院98年度易字第898 號卷
    《下稱本院卷》第11 1至113 頁），核與證人即告訴人甲○○於本院證述：黃義雄是伊先生，「傑尼斯」服飾店是伊個
    人負責經營，伊於96年過年前7 天，在安寧街611 號零壹萬
    服飾店，將傑尼斯服飾店之廠商請款明細連同上開臺灣銀行
    三民分行之3 張支票交給被告，叫她幫伊審核傑尼斯的帳款
    對不對等語大致相符（見本院卷第100 至104 頁），並有高
    雄市政府營利事業登記證影本2 紙在卷為憑（見本院卷第88
    、89頁），堪以認定。
  (二)被告收受告訴人交付之系爭3 張支票後，未幫告訴人核算廠
    商請款金額，且未將系爭3 張支票交還告訴人。嗣被告因挪
    用「零壹萬服飾」及「赤道服飾」之貨款，於96年2 月底某
    日擅自離開該2 家店潛逃後，被告意圖為自己不法之所有，
    將上開3 張空白支票取走侵占入己，並於96年9 月間某日，
    在其中支票號碼為「AM0000000 」號支票上，填寫金額20萬
    元，日期96年11月10日，且於發票人欄蓋用「丁○○」印章
    後，交與不知情之鍾兆詠（即被告之弟），委託鍾兆詠持該
    支票向友人丙○○借款10萬元；嗣丙○○於96年11月12日持
    該票號「AM0000000 」支票至高雄市新興郵局提示，因「發
    票人簽章不符」而遭退票等情，業據被告於本院供稱：甲○○將系爭3 張支票及貨款明細交給伊，是要伊把帳對清楚，
    然後在支票上寫金額，再交給她蓋印章，伊後來沒有幫甲○○對帳，因為當時伊也很忙，就擱著，伊於農曆過年後月1
    、2 禮拜離職，伊要離開時沒有告知黃義雄及甲○○；伊於
    96年9 月間有開立票號「AM0000000 」支票，填寫金額20萬
    元，交給鍾兆詠向丙○○借款10萬元等語（見本院卷第112
    至119 頁），核與證人甲○○於本院證述：被告未將支票還
    給伊，大約在伊把支票交給被告後1 個月，被告就突然不見
    ，也沒有再聯絡等語（見本院卷第104 至106 頁），證人鍾
    兆詠於偵查中證述被告持該票號「AM0000000 」支票委託伊
    向朋友借錢，伊就持該支票向丙○○借款10萬元等語（見臺
    灣高雄地方法院檢察署他字第2399號卷《下稱偵查卷》第35
    頁），及證人丙○○於偵查及本院證稱：鍾兆詠持該票號AM
    0000000 號支票向伊借10萬元，說該支票是他姊姊（即被告
    ）的朋友欠他姊姊錢，所以她朋友開2 個月的支票，因為他
    姊姊要先還錢給老闆娘，所以才拿支票向伊借10萬元，鍾兆
    詠要伊2 個月後把錢領出來，並把多的10萬元還給他，伊拿
    去前鎮加工區裡的郵局提示時，郵局的人說那張支票被報遺
    失，印章也不對，之後票就還伊，伊就將票還給鍾兆詠；鍾
    兆詠大約在1 個禮拜後就把10萬元還伊等語（見偵查卷第33
    至34頁、本院卷第73至76頁）大致相符，並有票號「AM0000
    000 」支票影本、台灣票據交換所高雄市分所退票理由單、
    支票正本撕下之票號「AM0000000 」一角、臺灣銀行三民分
    行97年5 月27日三民營字第09700019381 號函檢送之票號「
    AM0000000 」於96年11月12日退票之退票理由單影本各1 紙
    （見偵查卷第5 、25、27、28頁）在卷為憑，亦堪認定。又
    上開票號「AM0000000 」支票上之筆跡與被告筆跡筆劃特徵
    相同乙節，亦經法務部調查局鑑定在卷，有法務部調查局98
    年1 月5 日調科貳字第09700534790 號鑑定書1 份附卷為佐
    （見偵查卷第100 至10 3頁）。被告將其持有告訴人之上開
    3 張空白支票中之票號「AM0000000 」支票，填寫金額20萬
    元，日期為96年11月10日，並於發票人欄蓋用「丁○○」印
    章，交予鍾兆詠向丙○○借款，顯係變易其原來持有之意思
    而為不法所有之意思，已構成刑法之侵占罪。至於被告侵占
    系爭3 張支票之時間，依被告於本院供稱：甲○○交給伊系
    爭3 張支票後，伊將她的支票放在公司的抽屜；上開票號「
    AM0000000 」支票是從伊大寮的家裡拿出來的，伊當時不知
    道是自己的支票還是甲○○的支票而帶走；伊是（96年）農
    曆過年後的1 、2 個禮拜離職等語（見本院卷第114 、11 7
    至118 頁），可知被告是在離開「零壹萬服飾」、「赤道服
    飾」店時，將甲○○交付之系爭3 張支票帶走，而96年農曆
    春節是國曆96年2 月18日，故應認被告侵占系爭3 張支票之
    時間是在96年2 月底至3 月初間之某日。
  (三)被告雖辯稱：伊與甲○○之支票都是臺灣銀行的支票，伊不
    確定伊帶走的支票是甲○○的或是伊的，伊未侵占另2 張票
    號「AM0000000 」、「AM0000000」支票云云。然查：
  1.告訴人交付系爭3 張支票給被告時，係將廠商之請款明細與
    支票釘在一起，一併交給被告乙節，業據證人甲○○於本院
    證述在卷（見本院卷第103 頁），被告對此亦不爭執。則被
    告在離開其與黃義雄合夥經營之兩家服飾店，帶走系爭3 張
    支票時，此3 張支票既與廠商之請款明細釘在一起，被告當
    可分辨此為告訴人交付之支票，而非被告自己帳戶之支票。
    再者，被告於92年5 月9 日在臺灣銀行三民分行開立支票存
    款帳戶之帳號為：50547 ，被告於開戶時有留存印文乙節，
    有臺灣銀行三民分行97年8 月29日三民營字第09700031571
    號函檢送之開戶申請書、支票存款往來約定書各1 紙在卷為
    憑（見偵查卷第81、88頁）。被告於本院供稱伊之印章放在
    伊身上（見本院卷第115 頁），則被告若係將告訴人之支票
    誤認為自己之支票，應當於發票時，會蓋用其留存在臺灣銀
    行之印鑑章，以確保該支票之有效性，惟本件票號「AM0000
    000 」支票上面蓋用之「丁○○」印章，並非被告上開支票
    帳戶之印鑑章，此用肉眼比對本件票號「AM0000000 」支票
    （見偵查卷第90頁），及臺灣銀行三民分行檢送之上開開戶
    申請書、支票存款往來約定書及被告於本案發生前以自己名
    義開立之支票36張影本（見偵查卷第82至86頁），即可判定
    。可知被告於發票時係明知票號「AM0000000 」支票非其自
    己帳戶之支票，故以其他印章魚目混珠，被告辯稱其不知該
    支票是甲○○的或是自己的，其無不法所有意圖云云，顯不
    足採。
  2.被告對於本案3 張支票之去向，先於97年5 月5 日偵查中供
    稱：伊不知道那3 張支票下落，可能是弄丟，伊希望可以回
    去之前告訴人提供給伊住的地方去找；其中1 張被伊朋友賴
    慶華的朋友拿去了，賴慶華欠伊錢，伊也找不到他云云（見
    偵查卷第12頁），於97年5 月21日偵查中供稱：賴慶華拿1
    張20萬元的票給伊，說是他朋友給他的，因為印鑑章與發票
    人不符，所以被退票，伊回去就找不到他了；那3 張支票不
    見了，賴慶華又拿上開286 號的支票給伊，上面蓋了伊的印
    章，但伊真的不知道上面蓋的是伊的印章；伊不知道支票是
    賴慶華拿走的，是告訴人跟伊說的云云（見偵查卷第21至22
    、24頁），於97年6 月13日偵查中供稱：（票號AM0000000
    ）支票上面的字是賴慶華寫的，支票是他在伊家樓下拿給伊
    云云（見偵查卷第36頁），均辯稱本件票號「AM0000000 」
    支票係其友人賴慶華交給伊，金額係賴慶華填寫云云。嗣經
    檢察官將本件票號「AM0000000 」支票原本及被告之書寫筆
    跡送鑑定，經法務部調查局鑑定結果確認該支票之金額20萬
    元部分筆跡與被告筆跡筆劃特徵相同，將被告起訴後，被告
    於本院始供承：告訴人拿給伊之3 張支票，伊只用掉1 張，
    另外2 張不見了等語（見本院審易字卷第42頁），復改稱：
    96年3 月份伊離開公司後，伊只有帶走其中1 張，另外2 張
    支票伊沒有帶走云云（見本院卷第39頁），被告對於系爭3
    張支票之下落，供詞反覆，避重就輕，實難採信。況且，被
    告於本院供稱：甲○○還沒有提告之前，伊就有先跟甲○○
    說這3 張支票不見了，她透過伊弟找到伊，伊有跟她說這3
    張支票不見了，伊跟她講完之後才開票號「AM0000000 」支
    票等語（見本院卷第123 頁），倘若被告僅帶走1 張支票，
    在告訴人透過被告之弟找到被告時，被告自可回覆告訴人其
    將2 張支票留在公司，請告訴人自行回公司尋找，但由被告
    向告訴人表示3 張支票均遺失，復又開立本件票號「AM0000
    000 」交由鍾兆詠向丙○○借錢等情，足見被告自知其離開
    上開兩家店時，確將系爭3 張支票帶走，至於另2 張支票是
    否事後遺失，不影響被告侵占行為之成立。
  (四)按侵占業務上持有物之罪，以其所侵占之他人所有物係因執
    行業務而持有為構成要件，若非因執行業務而基於其他委任
    關係持有他人所有物，即與該罪構成要件不符，祇能以普通
    侵占論科（最高法院23年上字第1620號判例意旨參照）。由
    證人甲○○於本院證稱：伊自己經營傑尼斯服飾店，伊在現
    場經營，該店財務由伊與伊母親管理，伊請被告幫伊審核帳
    款，係因被告是伊先生那邊的人，伊與她有認識，因為過年
    很忙，伊就叫她幫伊審核帳款對不對等語（見本院卷第101
    至102 頁），可知被告並未參與告訴人經營之傑尼斯服飾店
    ，告訴人委請被告審核帳款，將系爭3 張支票交予被告，係
    基於私人交情，而非因被告有執行傑尼斯服飾店之業務，公
    訴意旨謂被告有負責告訴人與廠商間之財務處理等工作，為
    從事業務之人云云，顯有誤會。
  (五)綜上所述，被告所辯不足採信，本件事證明確，被告上開侵
    占犯行，洵堪認定，應依法論科。
三、核被告所為，係犯刑法第335 條第1 項之侵占罪。公訴意旨
    認被告係犯同法第336 條第2 項之業務侵占罪，尚有未合，
    惟其基本社會事實仍屬同一，本院自應予以審理，並變更其
    起訴法條。爰審酌被告並無前科，有臺灣高等法院被告前案
    紀錄表1 份在卷為憑，素行尚可，其為圖一己之私而侵占告
    訴人交付之系爭3 張支票，且開立其中1 張支票，利用不知
    情之鍾兆詠向友人借款，侵害他人財產權，實屬不該，且尚
    未與告訴人成立民事上和解，及其犯罪飾詞卸責未見悔意之
    態度等一切情狀，量處如主文所示之刑。又被告犯罪時間係
    在96年4 月24日之前，合於中華民國九十六年罪犯減刑條例
    之規定，應依該條例第2 條第1 項第3 款、第7 條規定，減
    其宣告刑二分之一，暨依同條例第9 條規定諭知易科罰金折
    算標準，如主文所示，以資懲儆。至於扣案之票號「AM0000
    000 」支票1 張（已撕票號），雖係被告犯罪所得之物，然
    非被告所有，扣案之台銀代收票據紀錄簿1 本，與本案無直
    接關係，均不予宣告沒收。
據上論斷，應依刑事訴訟法第299 條第1 項前段、第300 條，刑
法第335 條第1 項、第41條第1 項前段，刑法施行法第1 條之1
，中華民國九十六年罪犯減刑條例第2 條第1 項第3 款、第7 條
、第9 條規定，判決如主文。
本案經檢察官乙○○到庭執行職務。
中    華    民    國    99    年    3     月    26    日
                  刑事第六庭  審判長法  官  李璧君
                                    法  官  曾仁勇
                                    法  官  曾鈴
以上正本證明與原本無異。
如不服本判決應於收受送達後10日內向本院提出上訴書狀，並應
敘述具體理由；如未敘述上訴理由者，應於上訴期間屆滿後20日
內向本院補提理由書（均須按他造當事人之人數附繕本）「切勿
逕送上級法院」。
中    華    民    國    99    年    3     月    29    日
                                    書記官  李月君
附錄本判決論罪科刑法條：
中華民國刑法第335條（普通侵占罪）
意圖為自己或第三人不法之所有，而侵占自己持有他人之物者，
處5 年以下有期徒刑、拘役或科或併科1 千元以下罰金。
前項之未遂犯罰之。

司法院資訊處製作；財團法人民間司法改革基金會備份。
